【裁判字號】    92,財管,38
【裁判日期】    920828
【裁判案由】    
【裁判全文】
臺灣高雄地方法院民事裁定  九十二年度財管字第三八號
    聲  請  人  台灣中小企業銀行股份有限公司
    法定代理人  乙○○
    代  理  人  丁○○
                丙○○
右聲請人聲請選任遺產管理人事件，本院裁定如左：
    主      文
選任財政部國有財產局台灣南區辦事處為被繼承人甲○○（男，民國○○○年○月○
日生，身分證統一編號：Ｚ000000000號，生前最後設籍於高雄市○○區○
○路九一○巷十號）之遺產管理人。
程序費用由聲請人負擔。
    理      由
一、按先順序繼承人均拋棄其繼承權時，由次順序之繼承人繼承。其次順序繼承人有
    無不明或第四順序之繼承人均拋棄其繼承權者，準用關於無人承認繼承之規定；
    又繼承開始時，繼承人之有無不明者，由親屬會議於一個月內選定遺產管理人，
    並將繼承開始及選定遺產管理人之事由，向法院報明；無親屬會議或親屬會議未
    於前條所定期限內選定遺產管理人者，利害關係人或檢察官，得聲請法院選任遺
    產管理人，民法第一千一百七十六條第六項、第一千一百七十七條、第一千一百
    七十八條第二項分別定有明文。
二、聲請意旨略以：臺灣臺南地方法院九十一年執助迅字第五五一號強制執行事件，
    聲請人已將債務人即被繼承人甲○○之財產執行在案，惟被繼承人甲○○於民國
    九十一年四月二十二日之本案強剃執行前即已死亡，其繼承人均已拋棄繼承在案
    ，爰依民法第一一七八條第二項及非訟事件法第七八條第一項之規定，請准裁定
    選任財政部國有財產局臺灣南區辦事處或方鴻榮為被繼承人甲○○之遺產管理人
    等語，並提出債權憑證、繼承人拋棄繼承備查通知函、第三人方鴻榮之戶籍謄本
    影本各一件為證。本院並依職權調閱本院九十一年度繼字第五七九號拋棄繼承權
    事件全卷卷宗。
三、查聲請人主張之前揭事實，業據聲請人提出債權憑證、繼承人拋棄繼承備查通知
    函為證，並經本院依職權調取本院九十一年度繼字第五七九號拋棄繼承權事件全
    卷，核閱屬實，自堪信實。揆諸首揭法條規定與說明，聲請人既為被繼承人甲○
    ○之債權人，應屬利害關係人無疑，其向本院聲請選任甲○○之遺產管理人，當
    屬有據。
四、本院審酌：
（一）被繼承人甲○○之繼承人方劉秀琴、方淑雅、方淑玲、方鴻榮、方淑琦、周晉
      輝、周昱伶、方禹琁、方子豪、施品  等人均已拋棄繼承，本無義務就被繼承
      人甲○○之遺產再為管理，且經本院通知方鴻榮到庭表示意見，其雖未到庭，
      惟其代理人方淑雅則到庭明白陳稱方鴻榮不願擔任遺產管理人之意願（見本院
      九十二年七月八日非訟事件筆錄）。足見該等拋棄繼承人均無意願擔任遺產管
      理人，亦無意願了解被繼承人之債務狀況，更遑論指定其中一人為遺產管理人
      時，能善盡管理被繼承人遺產之責任，本院認為前開拋棄繼承人均不適宜擔任
      本件被繼承人甲○○之遺產管理人。
（二）依民法第一千一百八十五條之規定，無人繼承之遺產，於清償債權、交付遺贈
      物後，如有賸餘，歸屬國庫。準此，無人繼承之遺產若有賸餘，終歸國家所取
      得，國家對該遺產即具有期待權，足認遺產管理事件具有公益性質；反觀不論
      遺產有無賸餘，均與已拋棄繼承之人無涉，職是，由職司國有財產管理機關擔
      任該等遺產之遺產管理之人，自屬適宜，而不應將此責任推由已與遺產無涉之
      拋棄繼承人擔任。次查，被繼承人之遺產，於遺產管理人完成清償債權並交付
      遺贈物等程序前，是否有賸餘，尚無從知悉；又縱無賸餘，惟遺產管理事件既
      具有公益性質，且國家對該遺產既具有期待權，該遺產無賸餘而有不利益之處
      ，亦應由國家吸收，尚難以被繼承人之遺產是否有賸餘，得否支付遺產管理人
      墊付之管理費用及報酬，而定是否由職司國有財產管理機關擔任該等遺產之遺
      產管理人適當與否。況國有財產管理機關與被繼承人間並無利害關係，且就遺
      產管理之有關法律程序亦相當熟悉，具有相當之專業能力足以勝任管理職務，
      自可盡善良管理人之注意能力，並減少勞費降低社會成本，由其擔任遺產管理
      人，應不致對其造成過重之負擔，且可使被繼承人之遺產儘速分配確定，顯較
      其他無繼承意願而拋棄繼承之人為適當。又拋棄繼承既屬民法賦予繼承人之權
      利，本件繼承人均已拋棄繼承，其與被繼承人之遺產已無關聯，如再選任其為
      遺產管理人，命其管理被繼承人之遺產，顯失拋棄繼承之實益，亦與拋棄繼承
      之立法意旨有違。從而，本院認被繼承人甲○○之遺產既係在高雄縣境內，自
      宜指定財政部國有財產局台灣南區辦事處為被繼承人甲○○之遺產管理人。
五、又非訟事件程序費用，除法律另有規定外，由聲請人負擔，非訟事件法第八條第
    一項前段定有明文。而民法一千一百五十條前段又非聲請人聲請選任遺產管理人
    事件之程序費用應由遺產負擔之另外規定（民事訴訟法第六百三十四條規定之文
    義可供參考），斷無依上開實體法之規定，做為法院命負擔程序費用之依據。是
    本件程序費用，自應由聲請人負擔，併此敘明。
六、依非訟事件法第八條第一項前段，裁定如主文。
中      華      民      國    九十二    年      八      月    二十八    日
                              臺灣高雄地方法院家事法庭
~B法      官  劉建利
右為正本係照原本作成。
如對本裁定抗告須於裁定送達後十日內向本院提出抗告狀。
中      華      民      國    九十二    年      八      月    二十八    日
~B法院書記官  鄭裕一


司法院資訊處製作；財團法人民間司法改革基金會備份。
